【裁判字號】    98,易,951
【裁判日期】    980804
【裁判案由】    詐欺
【裁判全文】
臺灣臺北地方法院刑事判決               98年度易字第951號
公  訴  人  臺灣臺北地方法院檢察署檢察官
被      告  乙○○
上列被告因詐欺案件，經檢察官提起公訴（98年度偵字第7127號
），本院判決如下：
    主  文
乙○○幫助意圖為自己不法之所有，以詐術使人將本人之物交付
，處有期徒刑柒月。
    事  實
一、乙○○依其已成年之社會經驗，應有相當之智識程度，明知
    金融機構帳戶之金融卡及提款密碼為個人信用之表徵，任何
    人均可自行到金融機構申請開立存款帳戶及申請金融卡，並
    無特別之窒礙，並可預見將自己所有之帳戶金融卡及提款密
    碼等金融帳戶資料交付或提供他人使用，可能因此供不法詐
    騙份子用以詐使他人將款項匯入後，再加以提領之用，以達
    到不法詐騙份子隱瞞資金流向及避免提款行為人身分曝光之
    目的，仍基於幫助詐欺之不確定故意，於民國97年7月4日下
    午17時26分前之某時，在不詳地點，以不詳之對價，將其於
    94年6月21日換領晶片金融卡、同年6月23日變更提款密碼設
    定之彰化銀行松山分行帳號000-00000000000000號帳戶之金
    融卡及提款密碼，交付不詳姓名年籍成年人士所屬詐欺集團
    作為犯罪取財收受款項之工具，嗣該詐欺集團成員取得上開
    乙○○帳戶資料後，於97年7月4日下午17時26分許，由該詐
    欺集團某不詳姓名年籍之成年女子成員撥打電話向甲○○詐
    稱其係東森購物台人員，之前甲○○向東森購物台所購買飾
    品組，因甲○○選擇將訂購商品送到工作場所，因簽收過程
    中代為簽收人所簽收付款項目與甲○○當初所選付款方式有
    出入，造成銀行方面重複扣款，其要幫甲○○聯絡信用卡發
    卡銀行辦理退款云云，嗣由上開詐欺集團另名成年男子成員
    撥打電話給甲○○，自稱其係永豐銀行機組人員，請甲○○
    依其電話指示至郵局操作自動櫃員機即可辦理退款，使甲○○陷於錯誤，於同日下午18時37分許，轉帳新臺幣（下同）
    29,983元至王信天所申設之嘉義興業東路郵局帳號000-0000
    0000000000號帳戶（該帳戶資料由王信天配偶吳姿瑩於97年
    6月28日17時許，將之提供給該詐欺集團不詳真實姓名年籍
    、自稱「陳先生」之成年男子使用，吳姿瑩部分另案通緝中
    ），該成年男子並接續對甲○○佯稱郵局自動櫃員機出現問
    題無法完成退款，要求甲○○再至彰化銀行具有存款功能之
    自動櫃員機操作以完成退款，使甲○○陷於錯誤，而於同日
    晚間19時19分許、19時22分許，先後存入59,000元、40,000
    元至乙○○上開彰化銀行松山分帳號000-0000000000000號
    帳戶內，復於同日晚間19時47分許，存入73,000元至趙春華
    （業經臺灣士林地方法院檢察署檢察官於98年2月27日以97
    年度偵字第13073號為不起訴處分確定）所申設之彰化銀行
    總部分行帳號000-00000000000000號帳戶內，上開款項隨即
    遭該詐欺集團不詳成員持上開乙○○、王信天、趙春華帳戶
    之金融卡、提款密碼提領一空。嗣甲○○查覺有異，報警處
    理，始循線查悉上情。
二、案經甲○○訴由嘉義市警察局第二分局報請臺灣嘉義地方法
    院檢察署呈請臺灣高等法院檢察署核轉臺灣臺北地方法院檢
    察署檢察官偵查起訴。
    理  由
一、訊據被告乙○○固坦承上開彰化銀行松山分行帳號000-0000
    0000000000號帳戶之金融卡及提款密碼係其所開戶申請，惟
    矢口否認有何幫助詐欺取財犯行，辯稱：其將上開帳戶之金
    融卡、提款密碼及存摺交給其妻丙○○保管，於97年7月6、
    7日才發現上開帳戶金融卡、提款密碼及存摺在其妻去逛百
    貨公司時遺失，其有去五分埔派出所報案，上開帳戶應係遺
    失後被他人盜用，其並無提供帳戶供詐騙云云。經查：
  (一)被告之彰化銀行松山分行帳號000-00000000000000號帳戶係
    於83年9月21日開戶，於93年9月15日申請領用金融卡，於94
    年6月21日換發晶片卡，於94年6月23日更改密碼，之後未曾
    申請掛失補發手續等情，有被告之開戶資料、彰化銀行松山
    分行98年4月23日彰松山字第09801034號函及98年6月3日彰
    松山字第09801401號函附卷可稽。
  (二)次查前開不詳姓名年籍之詐欺集團人士，於97年7月4日晚間
    撥打電話給告訴人甲○○，佯稱告訴人在東森購物台所購買
    商品因簽收過程中代為簽收人所簽收付款項目與告訴人當初
    所選付款方式有出入，造成銀行方面重複付款，倘依銀行人
    員電話指示操作自動櫃員機即可取消，致告訴人不疑有詐，
    因而陷於錯誤，依詐欺集團成員指示前往自動櫃員機前操作
    ，詐使告訴人在自動櫃員機提領自己帳戶存款後，將其中現
    金59,000元、40,000元先後存入被告上開彰化銀行松山分行
    帳號000-00000000000000號帳戶內，隨即遭詐欺集團成員持
    被告上開帳戶之金融卡、提款密碼提領一空，嗣告訴人查覺
    受騙，報警處理等事實，亦據告訴人甲○○於警詢時指訴綦
    詳（見嘉義市警察局第二分局刑案偵查卷宗第43至44頁），
    並有彰化銀行自動櫃員機交易明細表2紙（同上偵查卷宗第
    45 頁、46頁）、被告上開彰化銀行松山分行帳戶之存摺存
    款交易明細查詢（同上偵查卷宗第14頁）附卷可資佐證。依
    上開各情，足認被告之彰化銀行松山分行帳戶確由詐欺集團
    成員所持有使用，並詐騙告訴人甲○○在自動櫃員機提領自
    己存款後將現金存入被告上開彰化銀行松山分行帳戶後，用
    以提領甲○○所存款項。
  (三)又詐欺集團之成員為避免警員自帳戶來源回溯追查出真正身
    分，乃以他人帳戶供作詐得款項出入之帳戶，此為詐欺正犯
    需利用他人帳戶之原因，相應於此，詐欺正犯亦會擔心如使
    用他人帳戶，因帳戶持有人非其本身，則所詐得款項將遭不
    知情之帳戶持有人提領，或不知情帳戶持有人逕自掛失以凍
    結帳戶之使用，甚或知情之帳戶持有人以辦理補發存摺、變
    更印鑑、密碼之方式，將帳戶內存款提領一空，致其費盡周
    章所詐得之款項化為烏有，則詐欺正犯所使用之帳戶，必須
    為其所能控制之帳戶，始能確保詐得款項。申言之，詐欺正
    犯絕不可能使用他人遺失之存摺、提款卡、印鑑、密碼之帳
    戶供作詐得款項匯入之帳戶，以免除遭真正帳戶持有人提領
    或掛失之風險。觀諸被告前揭之彰化銀行松山分行帳戶存摺
    存款帳戶資料及交易明細查詢、大台北區瓦斯股份有限公司
    98年7月3日 (98)北瓦峰營收字第01243號函、臺北自來水事
    業處98年7月15日北市水資字第09831220600號函，上開被告
    彰化銀行松山分行帳戶分別自86年3月25日、同年4月28日起
    ，經約定用於轉帳扣繳臺北市○○區○○路27號4樓被告住
    處之水費、瓦斯費，並經約定用於轉帳扣繳 (00)00000000
    號市內電話之電話費，於97年6月11日以前，分別於每單數
    月月初扣繳水費，每雙數月月底扣繳瓦斯費，及每月11日扣
    繳電話費。且查匯豐汽車股份有限公司（下稱匯豐公司）中
    和營業所於97年7月1日匯款11萬4,928元至被告上開彰化銀
    行松山分行帳戶，係因被告於97年6月30日以其所有之2N-08
    96號自用小客貨車向匯豐公司申請汽車貸款12萬元，經匯豐
    公司扣除動產擔保費用及代繳之保險費用後，將餘額11萬
    4,928元於97年7月1日匯款上開被告帳戶無誤等情，有匯豐
    公司98年5月27日刑事陳報狀及所附貸款借據暨動產抵押契
    約書影本、動產擔保交易移轉契約書影本、臺北市監理處動
    產擔保交易登記登記書影本各1件在卷可按，參以被告坦承
    其彰化銀行松山分行帳戶金融卡、存摺於97年7月3日提領完
    匯豐公司所撥汽車貸款款項後才遺失等情，足認該帳戶於97
    年6月11日扣繳電話費後，帳戶餘額為3,474元，於97年6月
    23日經被告以金融卡跨行提領2,000元含手續費共2,006元後
    ，帳戶餘額於1,468元，於同年月23日彰化銀行發給利息10
    元，於同年月30日經被告再以金融卡跨行提領1,400元含手
    續費共1,406元後，帳戶餘額為72元，於97年7月1日匯豐公
    司中和營業所匯入汽車貸款款項11萬4,928元後，該帳戶餘
    額為11萬5,000元，由被告之配偶丙○○持被告上開彰化銀
    行松山分行金融卡於97年7月2日先後提領3萬元、2萬元，於
    97年7月3日先後提領3萬元、3萬元及5,000元後，帳戶餘額
    為0。而被告明知該帳戶係用於轉帳扣繳其住處瓦斯費、水
    費及電話費，卻於收到匯豐公司所撥汽車貸款款項後，未留
    任何足供扣繳瓦斯費、水費及電話費之金額，即於97年7月3
    日提領完帳戶內全部金額，顯見被告急於97年7月3日結束對
    該帳戶之使用。佐以被告自97年4月起即無正常繳納其中國
    信託銀行信用卡刷卡消費帳款，於97年8月26日因積欠卡費
    逾3個月未繳納而強制停卡，其使用荷蘭銀行信用卡之消費
    帳款亦自97年7月開始逾期欠繳，97年6月30日因被告上開彰
    化銀行松山分行帳戶存款不足致瓦斯費轉帳扣繳未成，此有
    臺灣臺北地方法院檢察署檢察官98年度蒞字第6016號補充理
    由書及所附財團法人聯合徵信中心被告信用卡資訊、中國信
    託商業銀行股份有限公司98年6月3日向檢方遞狀之刑事陳報
    狀、荷商荷蘭銀行股份有限公司台北分公司2009年6月2日
    (98)荷銀債清字第838號函既上開大台北區瓦斯股份有限公
    司98年7月3日 (98)北瓦峰營收字第01243號函在卷可稽，顯
    見被告於97年4至7月間，經濟狀況拮据，堪認其出賣帳戶供
    詐欺集團使用之可能性極高。
  (四)被告雖以前揭情詞置辯，惟查於97年7月間，上開被告彰化
    銀行松山分行帳戶於94年6月21 日換發晶片卡後，未曾申請
    掛失補發，此有前揭彰化銀行松山分行98年4月23日彰松山
    字第0980134號函在卷可按。次查被告於97年7月8日警詢時
    供稱彰化銀行松山分行帳號000-00000000000000號帳戶之使
    用人為其本人及其配偶丙○○，由其與丙○○保管，其不記
    得該帳戶金融卡提款密碼，但金融卡上有寫密碼，該帳戶金
    融卡有遺失，不知道在哪遺失，於98年7月8日上午到銀行存
    款時，銀行行員通知該帳戶為警示帳戶，回家才發現金融卡
    不見等語（同上偵查卷宗第15至17頁）；於97月9月20日警
    詢時改稱其於97年7月8日9時許，在家中準備要前往彰化銀
    行松山分行辦理匯款時，在家中尋找都未發現該本存摺，就
    前往彰化銀行松山分行查詢，發現該帳戶已被設警示帳戶，
    後來行員叫其去派出所報案處理，其才於當日前往臺北市政
    府警察局信義分局五分埔派出所製作筆錄，因其作生意好幾
    個帳戶使用，為避免密碼忘記，才將密碼寫在紙條上，放入
    金融卡封袋內，所以被歹徒利用來犯案，該帳戶存摺及金融
    卡都是其在保管使用，因其不會匯款，有需要匯款給客戶時
    ，才拿給其妻前往銀行匯款，其妻再拿回來給其等語（同上
    偵查卷宗第7至10頁）；於98 年2月26日檢察訊問時稱：其
    彰化銀行松山分行帳戶之存摺、金融卡掉了，不知道在什麼
    時候掉的，那是因為公司匯款進來時，其要匯出去才發現，
    存摺、金融卡在遺失之前都放在家中抽屜，共有8個帳戶資
    料放在家中抽屜，僅該彰化銀行松山分行帳戶資料不見，除
    其與其妻丙○○知道存摺、金融卡放抽屜外，沒有其他人知
    道等語，家中並未遭小偷行竊，經檢察官質以家中未遭竊，
    為何僅該帳戶存摺、金融卡遺失乙節時，被告始稱：是其妻
    丙○○將該帳戶存摺、金融卡帶去百貨公司，回來之後也沒
    有檢查，過了兩三天要匯款時才發現不見了，在警局有講掉
    了，只是沒講去百貨公司掉的等語（見臺灣臺北地方法院檢
    察署98年度他字第1126號偵查卷第5至6頁）；於本院審理時
    又稱97年7月6日或7日時，其發現存摺及金融卡不見了，因
    為其妻有去百貨公司，印章沒有掉，其妻提款都是用提款卡
    提，提完就馬上刷存摺，因為其一直都有在更改密碼，其都
    將密碼放在金融卡的保管袋內等語（見本院98年5月19日準
    備程序筆錄）。徵諸被告上開歷次供述，就被告何時發現其
    彰化銀行松山分行帳戶之存摺、金融卡何時遺失，如何遺失
    ，何時發現遺失，被告所為供述先後不一。況證人即被告配
    偶丙○○於本院審理時證稱其不知被告之彰化銀行松山分行
    帳戶之存摺、金融卡於何時、何地遺失，是其將之帶去百貨
    公司，隔2、3天後要去領錢時發現不見了，其原本打算要再
    去領8,000元繳小孩的安親班費用等語，亦與被告於第一次
    警詢時所稱去彰化銀行存款，經行員告知其帳戶已被列為警
    示帳戶，回家找才發現該帳戶存摺、金融卡遺失等情，被告
    於第二次警詢時所稱其為匯款，在家中找不到存摺，才去彰
    化銀行松山分行問，才知道被列為警示帳戶，被告於檢察官
    訊問時所稱其妻去百貨公司過2、3天要匯款才發現存摺、金
    融卡遺失，於本院審理時辯稱於97年7月6日或7日發現存摺
    、金融卡遺失等情，互核歧異，實難採信。況被告之配偶丙○○既係使用金融卡提領被告上開帳戶內匯豐公司所匯汽車
    貸款款項，而每次提款交易，自動櫃員機均可選擇列印交易
    明細表或在營幕顯示餘額，顯無使用存摺之必要，卻將該帳
    戶存摺隨身攜帶外出，其動機顯然可議。是以核被告上開辯
    解，實難認與常情相符，自難予以採信。
  (五)再者，告訴人甲○○轉帳後，所轉帳款項即遭人分筆提領殆
    盡，提領金額最高為20,006元，每筆提領金額均為整數再加
    6元支出之交易紀錄，核與一般使用自動櫃員機提領款項者
    ，單筆提領上限為20,000元、如跨行提領須收取6元手續費
    之交易常情相符，堪認上開詐得款項係以被告之金融卡插入
    自動櫃員機內提領之方式取出。而欲使用金融卡領取款項者
    ，須於金融機構設置之自動櫃員機上依指令操作，並輸入正
    確之密碼，方可順利領得款項，由此可見，如非帳戶所有人
    同意、授權而告知提款卡密碼等情況，單純持有提款卡之人
    ，欲隨機輸入號碼而領取款項之機會，以金融卡有提款密碼
    之設計，未經持款人授權之人任意輸入號碼而能與正確之提
    款密碼相符者，機率微乎其微。一般而言，為避免提款密碼
    及金融卡同遭他人取得、利用，均知金融卡應與其密碼分別
    保存，或者將提款密碼牢記心中，而不在任何物體上標示或
    載明提款密碼，以免徒增帳戶款項遭人持金融卡併同輕易得
    知之提款密碼而盜領存款。被告否認提供帳戶提款密碼係由
    其交付詐欺正犯使用，就詐欺正犯何以得利用其帳戶，鍵入
    提款密碼提領詐得款項一節，辯稱：係因怕忘記所以將金融
    卡密碼記在紙條上放在金融卡保管袋內云云。惟查經詢以被
    告何以怕忘記金融卡提款密碼，其於偵查中辯稱因其使用8
    個帳戶，於本院審理時辯稱因時常更換密碼云云，然查被告
    上開帳戶密碼於94年6月21日換發晶片卡後，僅有於94年6月
    23日更改密碼1次，已如前述，其空言為前揭不符常情之辯
    解，亦不能採信。
  (六)本件被告雖否認有提供帳戶之情，致不能明其正確之犯罪時
    間及地點，惟審酌上開帳戶自被告於97年7月3日提領完匯豐
    公司所匯汽車貸款款項後，餘額為0元，迄97年7月4日告訴
    人存入現金5萬9,000元、4萬元後，隨即提領一空之紀錄，
    更可證上開帳戶，於被告在97年7月3日提領匯豐公司所匯汽
    車貸款款項後，迄97年7月4日出現異常提領現象以前，並未
    有遭他人不法利用之情。又衡情詐欺正犯並無提早取得他人
    帳戶之必要，且使用他人帳戶行騙，因被害人隨時可能發現
    受騙進而報警，即有隨時被列為警示帳戶而資金凍結無法提
    領犯罪所得之高度風險，是故詐欺正犯於取得帳戶存摺、提
    款卡後，使用天數均不長，故當有極高機率係被告將提供帳
    戶予詐欺正犯使用之實際時間，與詐騙集團開始使用帳戶行
    騙之時間大致相符，又本件告訴人係於97年7月4日下午17時
    26分接獲詐騙集團之來電行騙，是以被告於該日下午17時26
    分前將該帳戶金融卡及提款密碼交付予詐騙集團，並非不可
    行。綜合上情，本件被告將系爭帳戶提供予詐欺正犯使用之
    時間，應為97年7月3日提領完匯豐公司所匯汽車貸款款項後
    ，至97年7月4日17時26分前之某時乙節，可資認定。
  (七)按金融機構接受客戶申請一般存款帳戶之現況，絕大多數不
    須任何條件，亦無須任何費用，即任何人均可辦理金融帳戶
    存摺使用，如無特殊理由，實無借用他人存摺、金融卡使用
    之必要；而金融存摺、金融卡等物，事關存款人個人財產權
    益之保障，倘有不明之金錢來源，甚而攸關個人法律上之責
    任，其專有性甚高，除非本人、與本人具有信賴關係或其他
    特殊原因，難認有何流通使用之可能，一般人均有妥為保管
    防阻他人任意使用之認識；縱使特殊情況偶有交付他人使用
    之需，亦必然深入瞭解用途及合理性後，再行提供以使用，
    方符常情。且該等專有物品如落入不明人士手中，而未加以
    闡明正常用途，極易被利用為與財產有關之犯罪工具，此為
    吾人依一般生活認知所易於體察之常識。又有犯罪意圖者，
    非有正當理由，竟提供金錢代價徵求他人之帳戶，則客觀上
    可預見其目的，係供為某筆資金之存入，後再行領出之用，
    且該筆資金之存入及提領過程係有意隱瞞其流程或避免行為
    人身分曝光之用意，一般人本於通常認知能力均甚易於瞭解
    。而一般詐欺集團即常以向不特定人收購或租用金融帳戶存
    摺、金融卡之方法而從事如同本案之詐欺犯罪模式，報章、
    雜誌、電視亦常有報導。查被告為成年人，並非無社會經驗
    之人，明知存摺、金融卡等有關個人財產、身分之物品，倘
    淪落於不明人士手中，極易被利用為與財產有關之犯罪工具
    ，竟願將其存摺、金融卡及提款密碼等物交付予與其身分上
    不具密切關係之人，顯然對於該帳戶將作為不法使用，有所
    認知，是雖卷內事證並無積極證據證明被告知悉該詐欺正犯
    將如何犯罪，而無法於本件認定被告有與該詐欺集團實施詐
    欺犯行之共同犯意聯絡，惟被告既對金融帳戶交付他人使用
    ，可能遭持以從事財產犯罪有所認知，其有幫助他人犯詐欺
    取財罪之不確定犯罪故意甚明。
  (八)綜上，本件事證明確，被告犯行洵堪認定，應依法論科。
三、按刑法上之幫助犯，係對於犯罪與正犯有共同之認識，而以
    幫助之意思，對於正犯資以助力，未參與實施犯罪構成要件
    之行為者而言（最高法院88年度臺上字第1270號判決意旨參
    照）。本件被告係將其彰化銀行松山分行帳戶之存摺、金融
    卡及提款密碼提供予不法人士，而遭不法人士利用而成為其
    詐欺犯罪有關之犯罪工具，過程中並無證據證明被告有直接
    與被害人接觸、聯繫及領取款項之詐欺構成要件之行為，充
    其量僅足認定係詐欺取財犯罪構成要件以外之幫助行為，尚
    難遽認與實行詐欺取財犯罪之行為人本於共同犯罪之犯意聯
    絡，而有參與或分擔向被害人詐欺之犯行。況使用他人帳戶
    犯罪者，本欲利用他人帳戶以隱瞞自己身分而逃避檢警追緝
    ，是被告雖可預知使用其帳戶者將利用其所交付之帳戶供為
    詐欺不法犯行，然其主觀上有無將使用帳戶者所實施之詐欺
    犯行，視為己身犯行之共同犯意聯絡，實非無疑。是本案既
    查無證據足資證明被告有共同詐欺取財之犯意聯絡及行為分
    擔，自應認被告提供帳戶金融卡及提款密碼予不詳姓名之成
    年人士使用之犯行，僅止於幫助詐欺之犯意，而為詐欺取財
    構成要件以外之行為。是核被告所為，係犯刑法第339條第1
    項、第30條第1項前段之詐欺取財罪之幫助犯。被告係幫助
    他人犯前開罪名，應依同法第30條第2項之規定，按正犯之
    刑減輕之。爰審酌被告無犯罪前科，此有臺灣高等法院被告
    前案紀錄表在卷可按，素行良好，品行尚佳，惟此次提供帳
    戶供詐欺集團詐騙他人財物，危害社會正常交易安全，增加
    告訴人、被害人尋求救濟之困難，並使犯罪之追查趨於複雜
    ，理當應受有相當程度之刑事非難，兼衡告訴人、被害人所
    受損失金額，並參酌被告之生活狀況及其犯罪後否認犯行，
    態度不佳等一切情狀，量處如主文所示之刑，以資懲儆。
據上論斷，依刑事訴訟法第299條第1項前段，刑法第339條第1項
、第30條第1項前段、第2項，刑法施行法第1條之1第1項、第2項
前段，判決如主文。
本案經檢察官鄧巧羚到庭執行職務
中    華    民    國    98    年    8     月    4     日
                  刑事第十二庭  審判長法  官  李英豪
                                      法  官  曾正龍
                                      法  官  陳慧萍
以上正本證明與原本無異。
如不服本判決應於收受送達後10日內向本院提出上訴書狀，並應
敘述具體理由；其未敘述上訴理由者，應於上訴期間屆滿後20日
內向本院補提理由書（均須按他造當事人之人數附繕本）「切勿
逕送上級法院」。
                                      書記官  黃慧怡
中    華    民    國    98    年    8     月    4     日
附錄本案論罪科刑法條：
中華民國刑法第339條
（普通詐欺罪）
意圖為自己或第三人不法之所有，以詐術使人將本人或第三人之
物交付者，處5年以下有期徒刑、拘役或科或併科1,000元以下罰
金。
以前項方法得財產上不法之利益或使第三人得之者，亦同。
前二項之未遂犯罰之。


司法院資訊處製作；財團法人民間司法改革基金會備份。
